【裁判字號】    96,訴,2200
【裁判日期】    970605
【裁判案由】    妨害自由等
【裁判全文】
臺灣彰化地方法院刑事判決              96年度訴字第2200號
公  訴  人  臺灣彰化地方法院檢察署檢察官
被      告  丙○○
上列被告因妨害自由等案件，經檢察官提起公訴（九十六年度偵
續字第七號），本院判決如下：
    主    文
丙○○共同傷害人之身體，累犯，處有期徒刑捌月，減為有期徒
刑肆月，如易科罰金，以銀元佰元即新臺幣玖佰元折算壹日。
    犯罪事實
一、丙○○前因妨害自由案件，經本院以九十年度訴字第十號判
    決判處有期徒刑六月，並經臺灣高等法院臺中分院以九十年
    度上訴字第一七七０號、最高法院以九十四年度臺上字第三
    一二四號判決駁回上訴確定，於民國九十四年八月二日易科
    罰金執行完畢。詎仍不知悔改，因認黃獻乾私吞其與黃獻乾
    、甲○○及丁○○合夥仲介土方轉賣予茂勝工程有限公司（
    下稱茂勝公司）所得之利潤，而生有均分利潤之糾紛，遂由
    甲○○邀約黃獻乾於九十四年十月二十六日十一時許，至址
    設彰化縣北斗鎮○○路○段三二三號之茂勝公司分配利潤，
    待黃獻乾到場，丁○○、甲○○即全權委託丙○○處理疑遭
    黃獻乾侵吞之新臺幣（下同）一百萬元中所應得之利潤後，
    旋離開現場。惟因丙○○與黃獻乾間就黃獻乾有否侵吞款項
    一事起嚴重爭執，丙○○竟與另三位姓名年籍均不詳之成年
    男子共同基於傷害他人身體及使人行無義務之事之犯意聯絡
    ，圍毆黃獻乾，致黃獻乾受有後頭部挫損傷、裂創二公分、
    左手背及手腕嚴重挫損傷且巨大血腫、左膝挫損傷及血腫等
    傷害，藉此毆打之強暴方式，以達逼迫黃獻乾行使無義務之
    事，即簽發超過其等誤認應分得利潤之本票及立據書等目的
    ，黃獻乾因而心生畏懼不得不從，遂依丙○○之指示簽立面
    額二十五萬元之本票四張及承認一百萬元債務之立據書一紙
    交予丙○○，並應丙○○之要求以電話另覓友人乙○○為保
    證人擔保上開債務後，始至張天長診所就醫。嗣經黃獻乾報
    警，而查知上情。
二、案經黃獻乾訴由彰化縣警察局北斗分局報請臺灣彰化地方法
    院檢察署檢察官偵查起訴。
    理    由
一、證據能力部分：
    本案下列引用之供述及非供述證據，經本院依法踐行調查證
    據程序，公訴人及被告丙○○均不爭執各該證據之證據能力
    ，且亦查無依法應排除其證據能力之情形，是後述所引用證
    據之證據能力皆無疑義，合先敘明。
二、認定犯罪事實所憑之證據及理由：
    訊據被告丙○○固坦承有於前揭時地，與黃獻乾因仲介土方
    買賣利潤分配一事發生口角糾紛，黃獻乾嗣簽發面額二十五
    萬元之本票四張及承認一百萬元債務之立據書一紙交其收受
    ，其亦有與乙○○電話交談等情不諱，惟矢口否認涉有上開
    罪嫌，辯稱：其沒有夥同他人毆打黃獻乾，當天黃獻乾離開
    茂勝公司時，人好好的並未受傷，其也沒有強逼黃獻乾簽立
    本票，是黃獻乾自覺欠錢，才會簽下四紙本票云云。惟查：
(一)上揭犯罪事實，業據被害人黃獻乾於偵查中，以證人身分具
    結證陳：甲○○要伊去茂勝公司領款，伊一進去就被丙○○
    及另外三人毆打，造成伊多處受傷，他們說伊欠一百萬元，
    要求伊簽立二十五萬元的本票四張，並要伊找保人擔保後才
    讓伊離開；案發日應該是本票的發票日即九十四年十月二十
    六日，當天下午伊有打電話給朋友乙○○，說伊現在被人押
    住了，要找人擔保，伊有叫乙○○跟丙○○講話等語明確（
    見九十五年度交查字第三十號卷第十頁、九十六年度偵續字
    第七號卷第二七、二八頁），核與伊於警詢之指述大抵合致
    。參以證人乙○○也於本院結證稱：黃獻乾打電話來說他被
    人家押著，電話就轉給丙○○，丙○○跟渠講黃獻乾欠一百
    萬元，渠跟丙○○說如果有這樣的事就好好講，給黃獻乾寬
    限一點時間，丙○○問渠這件事要如何處理，渠說渠哪有辦
    法，丙○○就沒說什麼，但丙○○當時的語氣有一點火氣大
    的樣子；同一天過沒多久，黃獻乾又打電話給渠，說被丙○○跟他朋友打，黃獻乾在電話中說頭部受傷，至於有沒有說
    身上其他部分受傷，渠忘記了等詞在卷（見本院九十七年五
    月二十二日審判筆錄第四、六頁），兩相對照，亦相吻合。
(二)被告雖否認傷害、強制犯行，惟前揭證人於偵查、本院之證
    述，均係經具結所為，如有虛偽不實，須受偽證罪之處罰，
    而被告與證人乙○○並無怨仇，倘被告未有前揭行為，證人
    乙○○何須於本院為如上之證言？豈有甘冒受偽證罪刑事追
    訴之風險，設詞構陷被告之可能？況被告亦自承：當天其在
    茂勝公司，有與黃獻乾因利潤分配問題發生口角爭執，黃獻
    乾後來有簽發面額各二十五萬元之本票四張及立據書一紙給
    其等情，足見被告確有於證人黃獻乾指述之上開時間，出現
    於案發地點，雙方進而衍生利潤分配糾紛甚明，益見前揭證
    人所證並非虛構誣陷之詞，而可採信。此外，復有卷附證人
    黃獻乾後頭部挫損傷、裂創二公分、左手背及手腕嚴重挫損
    傷且巨大血腫、左膝挫損傷及血腫之張天長診所驗傷診斷書
    一紙、門診病歷及處方資料、照片二幀、本票四張、立據書
    一紙可佐，以此相互勾稽，足認證人黃獻乾於九十四年十月
    二十六日，在上址茂勝公司，確係遭被告夥同其他三名不詳
    成年男子毆打並強制簽立本票無訛，證人黃獻乾前揭指述真
    實可採。
(三)至被告雖聲請傳喚證人甲○○、丁○○到庭，欲證明其等與
    黃獻乾間有一百萬元之債務，惟被告與黃獻乾爭執利潤分配
    、簽立本票及立據書時，甲○○、丁○○均不在場，並未目
    睹此事或聽聞該情，業據甲○○、丁○○於警詢、偵訊中證
    述在卷，且為被告所不爭執，且被告傷害、強制事證已明無
    再調查之必要，縱經傳喚該等證人到院亦無解於被告上揭犯
    行，爰依刑事訴訟法第一百六十三條之二第二項第三款，駁
    回被告此部分調查證據之聲請，附此敘明。
(四)綜上，被告所辯，皆係卸責之詞，不足採信。本案事證明確
    ，被告傷害、強制犯行，均堪認定，應依法論科。
三、新舊法比較部分：
    按刑法業於九十四年一月七日修正，於同年二月二日公布，
    並於九十五年七月一日施行。修正後刑法第二條第一項規定
    ，已將新舊法律適用之「從新從輕」原則，改採「從舊從輕
    」原則，而此規定僅係規範行為後法律變更所生新舊法律比
    較適用之準據法，並非實體刑罰法律，自不生行為後法律變
    更之比較適用問題，應逕行適用新法第二條第一項之規定，
    為「從舊從輕」之比較。
(一)刑法第五十五條牽連犯之規定，業經總統於九十四年二月二
    日修正公布刪除，並自九十五年七月一日施行。則本案被告
    所犯各罪，如依修正前即行為時之規定，可依牽連犯從一重
    處斷，若依修正後之刑法，因已刪除牽連犯之規定，則應依
    數罪併罰之規定分論併罰。是經比較新舊法結果，修正後之
    規定並非較有利於被告。
(二)刑法第二百七十七條第一項、第三百零四條第一項法定刑為
    罰金部分：
  1.刑法第三十三條第五款亦於九十四年二月二日修正公布，並
    自九十五年七月一日起施行；修正後刑法第三十三條第五款
    規定「罰金：新臺幣一千元以上，以百元計算之。」，與修
    正前刑法第三十三條第五款規定「罰金：一元以上。」不同
    。經比較新舊法結果，以舊法較有利於行為人，故依刑法第
    二條第一項前段規定，本案關於刑法第二百七十七條第一項
    、第三百零四條第一項之法定刑罰金部分，自應適用行為時
    之法律即修正前刑法第三十三條第五款規定，決定其罰金部
    分之法定刑。
  2.法定刑為罰金之提高標準之新舊法適用：
    刑法罰金刑提高標準業於九十五年六月十四日以華總一義字
    第０九五０００三五一八一號令增訂公布刑法施行法第一條
    之一，明定：「中華民國九十四年一月七日刑法修正施行後
    （按指九十五年七月一日），刑法分則編所定罰金之貨幣單
    位為新臺幣。九十四年一月七日刑法修正時，刑法分則編未
    修正之條文定有罰金刑者，自九十四年一月七日刑法修正施
    行後，就其所定數額提高為三十倍。但七十二年六月二十六
    日到九十四年一月七日新增或修正之條文，就其所定數額提
    高為三倍。」，與該條增訂公布前，就罰金刑部分所適用之
    罰金罰鍰提高標準條例第一條前段、現行法規所定貨幣單位
    折算新臺幣條例第二條規定不同。而刑法第二百七十七條第
    一項、第三百零四條第一項係刑法分則編未修正之條文而定
    有罰金刑者，比較新舊法適用之結果，其關於法定刑為罰金
    部分之提高標準，新法並無較有利於被告之情形，故依刑法
    第二條第一項前段規定，本案關於上開刑法法條法定刑罰金
    提高標準部分，自以行為時之法律即罰金罰鍰提高標準條例
    第一條及現行法規所定貨幣單位折算新臺幣條例第二條，有
    利於被告。
(三)綜上所述，揆諸修正後刑法第二條第一項前段、後段規定之
    「從舊從輕」原則，自應整體適用被告行為時之法律，即修
    正前之相關刑罰法律，對被告較為有利。
四、論罪科刑部分：
(一)按刑法第三百零四條之強暴、脅迫，祇以所用之強脅手段足
    以妨害他人行使權利，或足使他人行無義務之事為已足，並
    非以被害人之自由完全受其壓制為必要（最高法院二十八年
    度上字第三六五○號判例意旨參照）。被告與證人黃獻乾間
    就利潤之分配，認知上既尚存紛爭，被告不循正當法律途徑
    解決，逕行率眾以前開強暴、脅迫行為，迫使證人黃獻乾簽
    發本票、立據書，核屬使人行無義務之事，灼然甚明。是核
    被告所為，係犯刑法第二百七十七條第一項之普通傷害罪及
    第三百零四條第一項之強制罪。被告與其他三名不詳成年男
    子間，均有犯意聯絡及行為分擔，為共同正犯（刑法第二十
    八條有關共同正犯之規定，僅作文字修正，對於狹義共同正
    犯《指有犯意聯絡及行為分擔之數行為人》之認定，不生任
    何影響，並非刑法第二條第一項所指之法律有變更，即無該
    條項之適用，應依一般法律適用原則，適用裁判時法，最高
    法院九十五年十一月七日第二十一次刑事庭會議決議可資參
    照）。而被告之目的，係為催促證人黃獻乾儘快解決債務紛
    爭，其所犯傷害罪、強制罪間，具有方法目的之牽連關係，
    應依修正前刑法第五十五條之規定，從較重之傷害罪處斷。
(二)查被告前因妨害自由案件，經本院以九十年度訴字第十號判
    決判處有期徒刑六月，並經臺灣高等法院臺中分院以九十年
    度上訴字第一七七０號、最高法院以九十四年度臺上字第三
    一二四號判決駁回上訴確定，於九十四年八月二日易科罰金
    執行完畢乙情，有臺灣高等法院被告前案紀錄表及臺灣彰化
    地方法院檢察署刑案資料查註紀錄表在卷可按，其受有期徒
    刑之執行完畢，五年內再犯本案法定本刑有期徒刑以上之罪
    ，應依修正前之刑法第四十七條，論以累犯，並加重其刑。
    （被告行為後，刑法第四十七條累犯之規定，已於九十四年
    二月二日修正公布，並於九十五年七月一日施行，惟被告不
    論依修正前之刑法第四十七條，或修正後之刑法第四十七條
    第一項規定，均構成累犯，新、舊法對被告並無有利或不利
    之情形，無庸為新、舊法之比較，最高法院九十七年度第一
    次刑事庭會議紀錄、刑議字第二號法律問題參照）
(三)爰審酌被告不思以正當方法解決利潤均分糾紛，卻以傷害、
    強制手段，以達催討款項目的，對證人黃獻乾身心造成威脅
    與危害，並考量被告迄未與證人黃獻乾達成和解，且犯罪後
    飾詞否認犯行，態度未臻良善，諒無悔意等一切情狀，量處
    如主文所示之刑，以示懲處。查被告本案犯罪時間在九十六
    年四月二十四日以前，合於中華民國九十六年罪犯減刑條例
    第二條第一項第三款之減刑條件，應予減其宣告刑二分之一
    ，並依同條例第九條之規定，併諭知易科罰金之折算標準（
    被告行為後，刑法第四十一條第一項前段關於易科罰金之折
    算標準已由舊法之銀元一百元、二百元、三百元修正為新臺
    幣一千元、二千元、三千元，因屬科刑規範事項之變更，其
    折算標準為裁判時所應諭知，自有就新舊法規定比較之必要
    ，經比較新舊法結果，以被告行為時之舊法較有利於被告，
    是依刑法第二條第一項前段規定，應適用被告行為時之舊法
    即修正前刑法第四十一條第一項前段、修正前罰金罰鍰提高
    標準條例第二條之規定，諭知以銀元三百元折算一日為易科
    罰金之折算標準）。
據上論斷，應依刑事訴訟法第二百九十九條第一項前段，刑法第
二條第一項前段、第二十八條、第二百七十七條第一項、第三百
零四條第一項、（修正前）第四十七條、（修正前）第五十五條
、（修正前）第四十一條第一項前段，中華民國九十六年罪犯減
刑條例第二條第一項第三款、第七條、第九條，判決如主文。
本案經檢察官郭玄義到庭執行職務。
中    華    民    國    97    年    6     月    5     日
                  刑事第四庭    審判長法  官  周淡怡
                                      法  官  廖政勝
                                      法  官  周莉菁
以上正本證明與原本無異。
如不服本判決，應於判決送達後十日內向本院提出上訴狀（須附
繕本），上訴於臺灣高等法院臺中分院。
告訴人或被害人對於判決如有不服具備理由請求檢察官上訴者，
其上訴期間之計算係以檢察官收受判決正本之日期為準。
中    華    民    國    97    年    6     月    11    日
                                      書記官  卓俊杰
附錄本判決論罪科刑法條：
刑法第277條
傷害人之身體或健康者，處三年以下有期徒刑，拘役或一千元以
下罰金。
犯前項之罪，因而致人於死者，處無期徒刑或七年以上有期徒刑
，致重傷者，處三年以上，十年以下有期徒刑。
刑法第304條
以強暴、脅迫使人行無義務之事或妨害人行使權利者，處三年以
下有期徒刑、拘役或三百元以下罰金。
前項之未遂犯罰之。


司法院資訊處製作；財團法人民間司法改革基金會備份。
